【裁判字號】    95,交聲,71
【裁判日期】    951024
【裁判案由】    聲明異議
【裁判全文】
臺灣臺南地方法院交通事件裁定          95年度交聲字第71號
原處分機關  交通部公路總局嘉義區監理所臺南監理站
異議人即受
處  分  人  乙○○
代  理  人  李俊岳
上列受處分人因違反道路交通管理處罰條例案件，對於交通部公
路總局嘉義區監理所台南監理站，於中華民國95年1月5日所為之
處分（嘉監南字第裁74-AEU041773號），聲明異議，本院裁定如
下：
    主  文
異議駁回。
    理  由
一、聲明異議意旨略以：
  (一)受處分人即異議人乙○○（以下簡稱異議人）於民國94年12
    月18日下午18時25分許，駕駛阿羅哈客運股份有限公司（以
    下簡稱阿羅哈公司）所有之車牌號碼AH-801號營業大客車，
    在臺北市○○路○段52號前臨時停車，遭臺北市政府警察局
    大同分局員警，以異議人「未緊靠道路右側臨時停車」為由
    ，違反道路交通管理處罰條例第55條第1項第4款之規定而當
    場開單舉發。
  (二)異議人前開臨停行為係本於公路法第79條暨汽車運輸業管理
    規則第40條規定為之，臺北市政府警察局大同分局上開舉發
    行為，係基於國道客運臺北總站即D1轉運站之試辦而來，主
    張依據上開管理規則第37條第1項第4款規定當地政府得調整
    變更。惟公路汽車客運班車須依「營運路線許可證」所核定
    之路線行駛，違規得依公路法處罰，亦即客運業欲變更行駛
    路線須先完成「營運路線許可證」變更加註後，始得變更行
    駛路線，絕非當地政府欲變更即可自行公告。臺北市政府警
    察局大同分局上開行為已違反依法行政、汽車運輸業管理規
    則第37條第1項第4款後段、第2項及行政程序法第111條規定
    。
  (三)臺北市政府警察局大同分局惠復異議人函略以「本府交通
    局於92年4月8日發函預告各業者臺北車站週邊即將進行管制
    。93年2月10日公告並轉知業者臺北車站週邊國道客運及
    公路客運設站管制區○○○○段）－禁止新設站位。93年
    11月22日公告並轉知業者臺北車站週邊國道客運及公路客運
    設站管制區○○○○段）－撤除現有路側站位（自國道客運
    臺北總站起用日起實施，得有緩衝3個月）。94年8月2日
    國道客運臺北總站路線得調整計畫呈報交通部，並副知各業
    者重申管制事宜。94年8月16日國道客運臺北總站啟用。
    94年9 月16日函知各業者，自94年11月16日起開始管制。
    94年11月14日公告並轉知各業者臺北車站週邊國道客運及
    公路客運設站管制區○○○○段）－撤除現有路側站位實施
    日期自94年11月16日起。... 」主張違規事實掣單舉發，尚
    無違誤云云。然按「公路汽車客運業班車，應依營運路線許
    可證所核定之路線起點、經過地點、終點、里程行駛營運並
    停靠核定之站位上下客」；次按「經同意之營運路線及設站
    地點，當地政府如因實際需要得予調整變更，並應函請該管
    主管機關辦理，前項各款，如發生爭議，報請上級主管機關
    核定之。」為上開管理規則第40條、第37條第1項第4款及同
    條第2項分別定有明文。異議人服務之阿羅哈公司係一合法
    營運之民營業者，並經高雄市政府同意許可營運在案，有高
    雄市○○○○路線許可證可稽，依該證許可路線，返程之終
    點站名為「臺北市承德站」，異議人於該處臨停上下客，顯
    為法所允許；高雄市政府94年12月29日高市府交三字第0940
    065826號函亦認阿羅哈公司在「臺北市承德站」係合法上下
    客，交通部亦同此見解。依前開規定可知，當地政府因實際
    需要欲變更經該管公路主管機關同意之營運路線及設站地點
    ，須函請該管公路主管機關辦理，亦即須尊重該管公路機關
    之意見，如發生爭議，再報請共同上級機關核定之，始符法
    文意旨及行政程序，然臺北市政府交通局可未經阿羅哈公司
    公路主管機關同意即私自決定並執行，已與該規則第37條第
    1項第4款、第2項規定意旨有違，況阿羅哈公司之許可路線
    既係經高雄市政府核准，且從未核復同意變更，亦未經共同
    上級機關交通部核定變更，異議人依原核定設站地點上下車
    ，應屬合法，臺北市政府恣意變更設站地點，已屬行政程序
    法第111條第6款所謂「欠缺事務權限者」所為之行政處分，
    是臺北市政府交通局變更站址之公告應屬無效，依該公告所
    為之後續處分亦因無所附酈而均應撤銷。
  (四)又台北市政府之地方自治權所涉範圍僅該管之地區性公共汽
    車運輸業，關於「國道」客運行駛市境部分之變更仍須交通
    部同意核可後始得為之，台北市政府交通局主張汽車運輸業
    管理規則第37條第1項第4款規定辦理，卻忽略同條第2項有
    爭議應報請上級機關核定之規定，認事適法上顯有不當，顯
    已越權及違反依法行政原則。
    (1)按「經同意之營運路線及設站地點，當地政府如因實際需
      要得予調整變更，並應函請該管公路主管機關辦理」「前
      項各款，如發生爭議，報請上級機關核定之」。另按「核
      定：指上級政府或主管機關，對於下級政府或機關所陳報
      之事項，加以審查，並作成決定，以完成該事項之法定效
      力之謂」汽車運輸業管理規則第37條第1項第4款、同條第
      2項及地方制度法第2條第4款分別定有明文。由汽車運輸
      業管理規則第37條第1項第4款及同條第2項由上級機關「
      核定」之法文意旨觀察，可知立法者並非認為當地政府有
      絕對調整之權，初步仍需先請該管之公路主管機關即高雄
      市政府表示意見，倘高雄市政府對本案有爭執，則報請交
      通部「核定」。如此，不僅可取得雙方政府間之平衡，亦
      可將業者及旅客間之損害減至最小。
    (2)查高雄市政府94年12月29日以高市府交三字第0940065826
      號函明確表示：「‧‧‧且阿羅哈客運公司營運路線許可
      證所登載往反站『臺北市承德站』乙節，本府從未核復同
      意變更，該公司亦從未提出申辦，本府既未完成阿羅哈客
      運公司營運路線許可證變更作業，該公司『臺北市承德站
      』係合法設站上下客。」，故高雄市政府迄94年12月29日
      猶以上開函文確認異議人公司之台北市承德站未經依法辦
      理變更程序，仍屬合法設置得以上下客之場站，認為異議
      人公司在「台北市承德站」係合法上下客在案。
    (3)由前揭函資可復徵高雄市政府對台北市政府交通局撤銷異
      議人公司台北市承德站及調整營運路線乙事，顯有爭執。
      依上開汽車運輸業管理規則第37條2項「前項各款，如發
      生爭議，報請上級機關核定之」之規定，有爭議之雙方此
      時應先暫停，將本案交由共同上級機關即交通部「核定」
      才是，高雄市政府94年12月29日高市府交三字第09400658
      26號函文末亦表示「今貴府交通局與阿羅哈客運公司業已
      呈尖銳對峙情勢，甚而嚴重損及廣大民眾篡本運輸權益，
      本府實不樂見此非理性解決方式，謹請貴府審依回歸汽車
      運輸業管理規則第37條規定，共同尋求交通部解疑核定」
      等語，請求台北市政府共同尋求交通部核定，惟台北市政
      府交通局根本不理會高雄市政府之要求，仍蠻橫強行依己
      意行事，無視高雄市政府請求依法定程序，按汽車運輸業
      管理規則第37條2項發生爭議報請上級機關核定之要求，
      逕行恣意妄為，顯已越權及違反依法行政原則，依行政程
      序法第111條第6款「未經授權而違背法規有關專屬管轄之
      規定或缺乏事務權限者」之規定，台北市政府交通局撤銷
      異議人公司台北市承德站及調整營運路線之公告顯屬無效
      。交通部路政司副司長尹承蓬亦表示：「臺北市政府要求
      阿羅哈公司取消承德路設站，臺北市政府應該與阿羅哈公
      司協調，取得共識後再報阿羅哈總公司所在地的高雄市交
      通局，完成營運路線及設站地點變更程序。」「臺北市交
      通局未依程序處理阿羅哈設站問題，逕自在阿羅哈設站地
      點劃設紅色禁停標線，執法正當性有問題。」等意見，肯
      認異議人見解在案。台灣高等法院台中分院95年度交抗字
      第337號刑事裁定暨台灣台東地方法院95年度交聲字第7號
      交通事件栽定亦分別肯認前揭見解在案。
    (4)倘鈞院認為台北市政府交通局在未經交通部同意前即得自
      行調整異議人公司行駛路線，則試問汽車運輸業管理規則
      第37條第2項之規定要在何時才能適用？另該條第2項亦明
      文：發生爭議，應報請上級機關『核定』之規定，以之對
      照地方制度法第2條第4款「核定」之定義可知，立法者認
      為當地政府並無絕對調整之權，而是需陳報交通部，加以
      審查，並作成決定，以完成該事項之法定效力。此揆諸台
      北市政府交通局94年8月2日以北市交二字第0943323650 0
      號函交通部，「申請試辦」國道客運台北總站49條國道客
      運路線市境行駛動線調整事宜，即可知台北市政交通局亦
      知其並無絕對調整之權，仍須交通部核定後始得辦理調整
      。故台北市政府交通局認為無須交通部「核定」同意即得
      「正式」調整國道客運業者市境行駛動線，顯誤解汽車運
      輸業管理規則第37條之規定。
  (五)台北市政府交通局94年8月2日北市交二字第09433236500號
    函，雖有申請路線調整暨撤站，惟交通部僅同意路線調整試
    辦，並未同意得撤站且其亦未收受台北市政府正式之核定申
    請，依地方制度法第2條第4款規定，台北市○○○○○路線
    之調整及站位之撤除，時至今日仍未具實質之法定效力。
    (1)按立法者要求試辦，係因旅客早已習慣原行駛路線及原站
      位，倘原行駛路線被變更或原站位被遷移，將嚴重影響旅
      客及業者權益，故通常皆以「新舊路線併行」之方式試辦
      ，試辦期滿後旅客無不良反應，再決定是否正式變更，而
      非僅依行政機關單方之個別認定即得恣意妄為，以保障旅
      客及業者權益，合先敘明。查台北市政府交通局變更異議
      人公司行駛路線，被調整之部分等同變相停駛，經異議人
      遍查相關技術法規，發現台北市政府交通局前揭行為核與
      「交通部公路總局各區監理所審核公路汽車客運業者申請
      國道與一般客運路線增、減班次及停駛處理原則有違。按
      依「交通部公路總局各區監理所審核公路汽車客運業者申
      請國道與一般客運路線增、減車次及停駛處理原則」。壹
      、國道路線第三點停駛之規定，路線停駛之要件略為「需
      於相關車站及站牌公告1個月後，試辦6個月；經試辦期滿
      ，民眾無不良反映後再行辦理許可證註銷事宜」。惟查台
      北市政府交通局不僅未試辦滿6個月，試辦期間亦未採用
      新舊路線併行方式至乘客多所怨言；試辦後未向交通部申
      請正式核定，再再揭諸台北市政府交通局未依法定程序辦
      理，顯違依法行政原則。此有台灣高等法院台中分院95年
      度交抗字第337號刑事裁定暨交通部路政司副司長尹承蓬
      之公開談話：「臺北市交通局五月以試辦性質提報交通部
      ，表示在承德路上下旅客的國道客運，設站地點全改在台
      北車站國道聯合發車處。交通部當初同意臺北市試辦申請
      ，並非『核定』業者設站地點變更的申請，交通部當時也
      強調，北市交通局必須依照《汽車運輸業管理規則》循法
      律作業程序辦理」「不過，至今只有尊龍客運公司完成營
      運路線及設站地點的變更程序」分別肯認在案。
    (2)複按異議人公司對台北市承德站之設置有信賴處分存續之
      利益，台北市政府交通局公告「撤銷」異議人公司台北市
      承德站，亦須依法定要件及程序為之，而非得恣意妄為。
      查台北市政府交通局94年8月2日以北市交二字第09433236
      500號函交通部，以國道運台北總站啟用為由，申請「試
      辦」49條國道客運路線市境行駛動線調整事宜，文中註明
      須待國道客運臺北總站營運4一5個月後，再呈報交通部辦
      理「正式」之路線調整；交通部94年9月7日交路字第0940
      04 8071號函指示依公路總局意見按汽車運輸業管理規則
      第37條第l項第4款規定辦理。今台北市政府交通局雖有函
      文交通部申請核定路線調整試辦及站位調整，惟交通部僅
      同意北市○○○○○路線行駛，而非核定各業者得將總站
      遷進D1轉運站，台北市政府交通局在未經交通部正式核定
      之前即擅自強迫業者遷移站位，足徵北市交通局越權違法
      在案。
    (3)復查臺北市政府交通局於呈報交通部之函文中既已特別註
      明以試行方式辦理路線調整，待營運後4一5個月路線調整
      定案後，再行辦理正式路線調整，從而交通部覆函亦僅係
      同意臺北市政府交通局「試辦」調整49調國道客運路線市
      境行駛動線事宜，惟試辦絕非等於正式核定，本案臺北市
      政府交通局依法即應待國道客運臺北總站營運4-5個月後
      ，再呈報交通部辦理正式之路線調整，而試辦之成果亦為
      交通部是否同意而為正式核定之重要參考依據，惟臺北市
      政府交通局未待4-5個月營運期間屆滿，亦未呈報交通部
      取得正式核准，竟將異議人公司合法設置之台北市承德站
      ，逕以94年11月4日北市交二字第09435032901號公告撤銷
      云云，於法有違。上開見解核與交通部路政司副司長尹承
      蓬所公開表示：「交通部當初同意臺北市試辦申請，並非
      『核定』業者設站地點改變的申請，交通部當時也強調，
      北市交通局必須依照《汽車運輸業管理規則》循法律作業
      程序辦理」之意見完全相符。
    (4)再查，試辦絕非等於正式核定，此可揆諸異議人公司民國
      91年間遭台中區監理所舉發「未依核定路線行駛，擅自行
      駛上安路上安國小前路線」案，交通部函復高雄市政府交
      通局之理由可得出。按異議人公司台中區○○○路線因當
      地民眾向台中市政府陳情夜間吵雜要求變更行駛路線，其
      後經相關單  位會勘後，會勘結論略以「變更行駛之路線
      較原核定路線對交通衝擊小，應可全天候實施，惟為週全
      計宜試辦三個月，期滿無不良反映即可正式實施」，仍遭
      台中區監理所舉發「未依核定路線行駛，擅自行駛上安路
      上安國小前路線」，案經異議人公司申訴後，高雄市監理
      處援引交通部復高雄市政府交通局函，略以「臺北市政府
      交通局91年7月9日函阿羅哈客運公司內容僅載明『決定該
      兩條國道客運路線試辦全天行駛3個月』，並未敘明試辦
      期滿至正式實施之程序、條件，是以，對外發生行政處分
      效力者，僅得試辦3個月之部份，如無其他核定正式實施
      變更路線之有效行政處分存在，並不因試辦期滿不良反應
      ，其行政處分即當然變更為正式實施」，故以異議人公司
      車輛行駛於臺中市○○○路線，雖無不良反應，惟欲變更
      路線者，仍應依汽車運輸業管理規則之規定，向公路主管
      機關辦理變更為由，仍認異議人公司違規事實明確，哉罰
      處分應予維持等語，足徵交通部認為「試辦絕非等於正式
      核定」，從而臺北市政府交通局94年8月2日北市交二字第
      09433236500號函中並未敘明試辦期滿至正式實施之程序
      、條件，依前揭交通部之意見，對外發生行政處分效力者
      ，僅試辦部份而已，在交通部未正式核定前，其試辦調整
      路線不會變更為正式調整，更遑論臺北市政府交通局無待
      試辦期滿即公告正式撤銷異議人公司之台北市承德站，臺
      北市政府交通局所為應屬於法無據。復依地方制度法第2
      條第4款規定，在交通部正式核定前，台北市○○○○○
      路線之調整及站位之撤除，時至今日仍未具法定效力，異
      議人依營運路線許可證所核可之路線行駛，要難謂與法有
      違。另異議人公司台北市承德站，乃合法申請並經各相關
      單位會勘同意所設立之場站，屬合法之受益處分。然台北
      市政府交通局卻「撤銷」而非「廢止」異議人公司台北市
      承德站，適法上亦有不當，併此敘明。
  (六)退而言之，在高雄市政府正式變更異議人公司營運許可證之
    路線前，異議人係應遵循台北市政府之命令亦或高雄市政府
    原先營運路線許可證所核定之路線行駛，始不構成「擅自變
    更行駛路線」之違法？或得成為阻卻違反道路交通管理處罰
    條例事件之事由？今高雄市政府至94年12月29日前仍不同意
    台北市政府變更異議人公司行駛路線，且遲至95年1月9日始
    同意正式調整異議人公司營運路線，故在高雄市政府正式變
    更異議人公司營運許可證之路線前，異議人係應遵循台北市
    政府之命令亦或高雄市政府原先營運路線許可證所核定之路
    線行駛，始不構成「擅自變更行駛路線」之違法？或得成為
    阻卻違反道路交通管理處罰條例事件之事由？惠請  鈞院釋
    示。
  (七)北市府所屬大同分局主張異議人等北市府所屬大同分局主張
    異議人等「不緊靠道路右側臨時停車」實有誤會。
    (1)台北市政府所屬大同分局員警主張異議人「不緊靠道路右
      側臨時停車」，仍大同分局警員惡意佔用異議人公司台北
      市○○○○道路之外側，藉此不讓異議人等緊靠道路右側
      停車等以達掣單告發之目的，故意致人民違法之情臻至明
      顯，要謂異議人等違法實有誤會。
    (2)按行政機關應依職權調查證據，不受當事人主張之拘束，
      對當事人有利不利事項一律注意，行政程序法第36條定有
      明文。又依道路交通管理處罰條例第89條前段規定：「法
      院受理有關交通事件，準用刑事訴訟法之規定」，則檢察
      官基於公益代表人之立場，追訴犯罪，而依刑事訴訟法第
      161條，就被告犯罪事實，應負舉證責任之規定，在警員
      基於維護交通秩序，確保交通安全之公益目的，而舉發取
      締違反交通處罰條例之違規行為人時，就行為人之違規事
      實，基於同一之理由，亦應負舉證責任。今「不緊靠道路
      右側臨時停車」乃大同分局警員惡意佔用異議人公司台北
      市○○○○道路之外側，藉此不讓異議人等緊靠道路右側
      停車，足徵本案違規事由與事實根本不符，且當時異議人
      公司與台北市政府交通局間之爭議亦鬧的沸沸揚揚，倘鈞
      院有留意當時之電視畫面，當可看到大同分局員警皆有錄
      影存證，異議人謹請大同分局提出錄影帶佐證；又舉發通
      知單上之記載，僅係警員依其個人親身經歷之事件，所為
      之書面陳述，而警員係立於取締違規民眾之積極地位，就
      一般民眾是否有違反道路交通管理處罰條例之行為，通常
      係與民眾處於對立之狀態，自無法單憑警員單方面之書面
      陳述，遽認異人有違規之行為，依上開法文意旨，自當為
      有利異議人之認定，撤銷原處分。台灣高等法院台中分院
      95年度交抗字第337號裁定、台灣台東地方法院95年度交
      聲字第7號裁定暨台灣高雄地方法院95年度交聲字第158號
      、171號及315號裁定皆肯認異議人並無不法在案等語為由
      ，聲明議異。
二、本院審酌：
  (一)按汽車駕駛人，不緊靠道路右側，臨時停車者，處新臺幣3
    百元以上6百元以下罰鍰，道路交通管理處罰條例第55條第1
    項第4款，定有明文。
  (二)本件受處分人即異議人乙○○係阿羅哈公司所僱用之司機，
    其於上揭時地，駕駛牌照號碼AH-801號營業大客車行經臺北
    市○○路○段52號，經臺北市政府警察局大同分局警員舉發
    「不緊靠道路右側臨停（臨時停車）」之事實，有臺北市政
    府警察局大同分局94年12月18日北市警交字第AEU041773號
    舉發違反道路交通管理事件通知單（下稱舉發單）附卷可稽
    ，並經證人即舉發之警員甲○○，於本院95年6月30日調查
    時證稱：「本件是我舉發的，違規時間是94年12月18日下午
    6 時25分左右，當時阿羅哈客運的駕駛人，將車子停放在承
    德路1段52號機車停車格的前面，我今天有帶圖片可以說明
    （法官請證人用藍筆將違規車輛停放位置圈選註記，並簽名
    。），機車停車格是位在承德路1段52號正前方。違規車輛
    停放是在載客。違規地點原本是阿羅哈客運的乘客上車處，
    後來阿羅哈客運撤站後，臺北市政府才劃上停車格的。我在
    現場觀察，當天有交通隊人員在現場指揮要他們離開不可以
    載客，違規車子進站後，為了載客不理會警員的的指揮，仍
    然在現場載客，約停留3到5分鐘就把車子開走，他們也配合
    我們警員舉發，我在他們載客當場開單舉發，駕駛人沒有提
    出異議。」等語，證明異議人所駕駛之營業大客車並未緊靠
    路邊停車。
  (三)按交通勤務警察或依法令執行交通稽查任務人員，開單舉發
    違反道路交通管理處罰條例所列之違規事實，經公路主管機
    關或警察機關所為之裁決處罰，本質上為行政處分，係公務
    員基於職務上權力，依法就特定之具體事件所為，並具有公
    法上效果之單方行政行為。而根據公務員為公法上行為具有
    公信力之原則，立法者乃於道路交通管理處罰條例及高速公
    路交通管制規則等交通法規中制定相關規定，使交通勤務警
    察或依法令執行交通稽查任務人員，在特殊情形下，當場不
    能或不宜攔截製單舉發時，得當機處置而就違規事實予以逕
    行舉發（參見道路交通管理處罰條例第7條之2等規定），以
    達成維護交通秩序及公共安全之行政目的。反之，若謂公務
    員之一切行政行為，均需預留充分之證據，以證明其所認定
    之事實為真，則國家行政勢必受到相當程度之阻礙，而且相
    關行政目的亦難以順利達成，故刑事訴訟法中就犯罪證據有
    關之規定，與屬於行政秩序罰之交通違規裁罰本旨不相符合
    之部分，自不在得以準用之列。從而，交通違規行政爭訟之
    舉證責任原理，應非如刑事案件中，必須超越任何合理懷疑
    ，始可為有罪判決之嚴格證明程度，而係應與民事訴訟之舉
    證責任原理相類似，亦即，基本上應就行政機關與人民所各
    自主張有利於己之事實，分配其應盡之舉證責任，而非逕予
    適用刑事訴訟法上之「無罪推定」原則，此觀諸行政訴訟法
    第136條，規定行政訴訟程序準用民事訴訟法第277條舉證責
    任分配原則之立法意旨，亦可明瞭。綜上所述，並經證人即
    發發員警於本院調查程序中之證言，以足以證明異議人有上
    開「不緊靠道路右側臨時停車」之事實，應堪認定。
  (四)異議人雖執其在上開處所臨時停車乃依公路法第79條暨汽車
    運輸業管理規則第40條規定，進認依據該規則第37條第1項
    第4款及同條第2項規定，臺北市政府如須變更阿羅哈公司之
    公路主管機關即高雄市政府交通局同意之營運路線及設站地
    點，須經高雄市政府交通局同意變更，並經共同上級機關交
    通部核定變更，始得為之。臺北市政府恣意變更設站地點，
    屬行政程序法第111條第6款所規定之欠缺事務權限者之行政
    處分，其後變更站址之公告及後續處分均屬無效云云。惟查
    ：
  (1)按行政處分有缺乏事務權限或具有重大明顯之瑕疵者無效，
    行政程序法第111條第6款後段、第7款，定有明文。查汽車
    運輸業營運路線或區○○○路主管機關得視實際需要酌予變
    更，汽車運輸業管理規則第2條第2項定有明文。又公路汽車
    客運業營運班車在市區○○路線及設站地點，應依下列原則
    辦理：其行經市區○○路線及設站地點，基於維護當地交
    通秩序之需要，應與當地政府協議定之。市區○○路線，
    以能便捷直接到達業者在該市區所設之車站為原則。市區
    設站，其間隔不得少於5百公尺。經同意之營運路線及設
    站地點，當地政府如因實際需要得予調整變更，並應函請該
    管公路主管機關辦理，汽車運輸業管理規則第37條第1項定
    有明文，該條第1項第4款所稱「當地政府」於本案當係指臺
    北市政府（實際業務則由臺北市政府交通局負責處理）；另
    所稱「該管公路主管機關」，依汽車運輸業管理規則第139
    條之1第3項之規定，直轄市○○○路汽車客運業之營運管理
    ，由交通部委託直轄市政府辦理，以及阿羅哈公司係設立於
    高雄市○○○路2號，並由高雄市政府發給營運路線許可證之
    事實，汽車運輸業管理規則第37條第1項第4款所稱「該管公
    路主管機關」，於本案當係指高雄市政府（實際業務則由高
    雄市政府交通局負責處理），此亦為異議人於異議狀所肯認
    。然細究前開規定，並無異議人所稱如該管公路主管機關即
    臺北市政府如因實際需要欲調整變更客運業營運班車在市區
    ○○路線及設站地點時，須得哈羅哈公司之該管公路機關即
    高雄市政府之同意，異議人此部分主張，似仍有爭議。
  (2)次按標線之設置目的，在於提供車輛駕駛人及行人有關道路
    路況之警告、禁制、指示等資訊，以便利行旅及促進交通安
    全；標線之設置，由主管機關依其管轄辦理之；所稱主管機
    關，指公路主管機關、市區道路主管機關及警察機關，為道
    路交通標誌標線號誌設置規則第2條、第4條第1項、第5條所
    明定。又直轄市道路及交通之規劃、營運及管理，係屬直轄
    市自治事項，地方制度法第18條第10款第1目第2目定有明文
    。是本諸前開規定，臺北市區之標線設置及交通規劃管理當
    屬臺北市政府之權限，臺北市政府為促進交通安全，便利行
    人及車輛之行車安全，自有權變更原有標線之設置規劃，而
    揆諸上開汽車運輸業管理規則第37條第1項第4款法意，亦係
    本諸地方自治精神，認公路客運之營運路線及設站地點位在
    當地政府之市區時，事關當地政府之公益，而與發給營運路
    線許可證之該管公路主管機關所轄市區無關，不涉發給營運
    路線許可證之該管公路主管機關市區之公益，因此當地政府
    如因實際需要得予調整變更，並函請該管公路主管機關辦理
    即可（即變更原營運路線許可證之有關客運業者在當地政府
    之營運路線及設站地點），亦即公路客運之營運路線及設站
    地點之調整變更，係屬當地政府之權限，可因實際需要，依
    行政裁量權予以調整變更，並會知該管公路主管機關辦理即
    可。
  (3)臺北市政府為落實推動城際客運轉運站政策，減少大客車於
    臺北市區道路繞行及於路側密集設站衍生之交通、環境、噪
    音及居住品質問題，基於維護營運秩序維持道路交通安全與
    暢通，及增進公共利益之需要，除由臺北市政府交通局於92
    年4月8日以北市交二字第09231330601號函預告各業者（含
    阿羅哈公司）臺北車站週邊即將進行管制，嗣於93年2月10
    日以北市交二字第09330551101號函公告並轉知業者「臺北
    車站週邊國道客運及公路客運設站管制區○○○○段）—禁
    止新設站位」；於93年11月22日以北市交二字第0933552540
    1號函公告並轉知業者「臺北車站週邊」國道客運及公路客
    運設站管制區○○○○段）—撤除現有路側站位（自國道客
    運臺北總站啟用日起實施，得有緩衝3個月）外，有卷附上
    開函文公告可憑。再臺北市政府交通局復於94年7月11日邀
    集客運業者（包括阿羅哈公司）及各公路主管機關（包括交
    通部公路總局、各監理所及高雄市政府交通局）就國道客運
    臺北總站週邊交通改善事宜召開第2次會議，經各公司、機
    關派員參加（高雄市政府交通局以電話請假未出席），決議
    同意配合路線調整、由臺北市政府交通局將試行營運計畫函
    報交通部及交通部公路總局核備及於營運後路線調整定案後
    再辦理正式路線調整事宜。嗣臺北市政府交通局於94年8月2
    日以北市交二字第09433236500號函即將國道客運臺北總站
    路線調整計畫呈報交通部，並建請路線調整暫以試行方式辦
    理，待營運後路線調整定案後再辦理正式路線調整，另副知
    各業者自94年8月16日開始試行及相關管制事宜。而就上開
    路線調整試辦事宜，交通部公路總局於94年8月19日以路監
    運字第0940035982號函建請交通部依「汽車運輸業管理規則
    第37條第1項第4款」規定予以同意辦理，嗣並經交通部於94
    年9月7日以交路字第0940048071號函復臺北市政府交通局同
    意辦理。臺北市政府交通局即據該函於94年9 月6日以北市
    交二字第09433804600號函知阿羅哈客運業者，告知原設於
    臺北車站週邊國道客運及公路客運設站管制區範圍內之原有
    上客站位均予撤除，請確實依試行計畫所載路線行駛，另因
    阿羅哈公司依臺北市政府交通局前揭94年8月2日函就變更核
    定路線補送申請緩衝期，故同意緩衝期限至94年11月15日止
    ，屆時管制區○○路側上客站將撤銷，並副知交通部公路總
    局、高雄市政府交通局；後該局再於94年11月4日以北市交
    二字第09435032901號函，依據公路法第79條第5項、汽車運
    輸業管理規則第20條、第37條及處罰條例第5條第1款規定及
    臺北市政府91年7月4日府交三字第09106823500號及第0000
    000 0000號公告委任事項、臺北市政府交通局93年11 月22
    日北市交二字第09335525401號公告臺北車站週邊國道客運
    及公路客運路線設站管制區○○○○段），公告「臺北車站
    週邊國道客運及公路客運路線設站管制區」範圍內長途客運
    站位撤銷事宜；末於94年11月23日該局再以北市交二字第09
    435240 700號函檢附路線調整表，請交通部公路總局、各監
    理所及高雄市政府交通局協助完成許可證加註事宜，並副知
    各客運業者，均有上開公函、公告足佐（因阿羅哈公司之司
    機被舉發違規後，大量提起聲明異議，相關文件數量甚多，
    為省勞費，請見本院95年度交聲字第44號卷）。是臺北市政
    府源於地方自治精神，為落實推動城際客運轉運站政策，以
    減少市區交通壅塞、噪音等問題，進而提升市民居住品質，
    設定國道客運臺北總站，撤銷原為長途客運車起迄總站之臺
    北市○○路○段之原有營運站，統一遷移至國道客運臺北總
    站，並將該路段規劃為禁止臨時停車之管制區，參諸上開說
    明，係於法有據，異議人認臺北市政府交通局所為之路線調
    整處分係屬行政程序法第111條第6款之「缺事務權限」之行
    政處分，尚有誤會。
  (4)又阿羅哈公司如認為臺北市政府變更長途客運業營運路線及
    撤銷設站處所之處分有所違法或不當，自應依訴願、行政訴
    訟等方式尋求救濟。茲臺北市政府撤銷原為長途客運車起迄
    總站之臺北市○○路○段原有營運站，統一遷移至國道客運
    臺北總站，並將該路段規劃為禁止臨時停車之管制區，其所
    為之處分，既未經有權機關認定為違法或不當而予以撤銷，
    而台北市政府上揭變更設站地點之行政處分，又非屬具有重
    大明顯瑕疵之行政處分，並非無效。又台北市政府上揭變更
    設站地點之行政處分與嗣後臺北市政府警察局大同分局警員
    ，以異議人「未緊靠道路右側臨時停車」為由之舉發與原處
    分機關之裁決，又分屬不同之行政處分。異議人自有遵守變
    更後之交通標線規範之義務，併為敘明。
三、綜上所述，異議人為阿羅哈公司所僱用之司機，所為不緊靠
    道路右側臨時停車之行為，已妨礙交通無疑，則原處分機關
    依道路交通管理處罰條例第55 條第1項第4款之規定，並參
    酌違反道路交通管理事件統一裁罰標準表之相關規定，裁處
    異議人罰鍰新臺幣3百元，於法並無違誤。本件異議為無理
    由，應予駁回。
四、據上論斷，應依道路交通案件處理辦法第19條，裁定如主文
    。
中    華    民    國    95    年    10    月    24    日
                          交通法庭  法  官   蔡直青
以上正本證明與原本無異。
如不服本裁定應於送達後五日內向本院提出抗告狀（應附繕本）
。
                                    書記官   劉鴻瑛
中    華    民    國    95    年    10    月    27    日


司法院資訊處製作；財團法人民間司法改革基金會備份。
